臺灣高等法院民事判決　　　　　　　　　　　　　　九十三年度上易字第一四七號
　　上　訴　人　乙○○
　　訴訟代理人　賴青鵬律師
　　上　訴　人　甲○○
右當事人間返還不當得利等事件，兩造對於中華民國九十二年十一月四日臺灣士林地
方法院九十年度訴字第一一六八號第一審判決提起上訴，上訴人乙○○並為訴之追加
，經本院於九十三年六月十六日言詞辯論終結，判決如左：
    主      文
原判決關於命上訴人甲○○給付超過新臺幣肆萬零柒佰玖拾柒元本息部分，及該部分
假執行之宣告，暨訴訟費用之裁判均廢棄。
右開廢棄部分，上訴人乙○○在第一審之訴及假執行之聲請均駁回。
上訴人甲○○其餘上訴駁回。
上訴人乙○○上訴及追加之訴均駁回。
第一、二審訴訟費用由上訴人甲○○負擔二十五分之四，餘由上訴人乙○○負擔。
    事實及理由
一、上訴人即被上訴人乙○○（以下稱上訴人）起訴主張：被上訴人即上訴人甲○○
    （以下稱被上訴人）於民國八十二年間遷入台北市○○區○○路一四九之三號四
    樓住處，明知其所有前開建物之使用範圍僅限於其權狀所示之界限，且明知與其
    相鄰即門牌號碼台北市○○區○○路一四九之四號四樓建物（以下稱系爭建物）
    為上訴人所有，竟利用上訴人未使用該處建物之機會，自八十二年間起陸續擅自
    將其所有雜物堆置於系爭建物內，圖得占有使用之不法利益；其應負之竊占刑責
    已經法院判決有罪確定。上訴人原有意出租系爭建物，並非無使用之計畫；且與
    系爭建物相同地段之門牌號碼台北市○○區○○路三十號六樓、面積約四十五點
    三九平方公尺之建物，其八十九年租金為每月新台幣（下同）一萬二千元。依此
    類推，被上訴人無法律上原因，自八十三年起至八十七年四月止，占有使用系爭
    建物面積七十八平方公尺，共受有不當得利一百零七萬二千三百零七元，依法應
    返還予上訴人，且上訴人並得請求被上訴人給付自其不當得利完成而受領利益之
    八十七年四月十三日起，按年息百分之五計算之利息，爰依不當得利之法律關係
    ，求為命被上訴人給付上訴人一百零七萬二千三百零七元，及自八十七年六月一
    日起至清償日止，按年息百分之五計算之利息之判決。原審就其中七萬二千四百
    三十二元本息，判決上訴人勝訴，並為附條件假執行之宣告。上訴人就其敗訴部
    分提起上訴，並追加依侵權行為之法律關係請求，聲明：(一)原判決不利上訴人部
    分廢棄。(二)右項廢棄部分，被上訴人應再給付上訴人九十九萬二千四百五十六元
    ，並自八十七年六月一日起至清償日止，按年息百分之五計算之利息。(三)第三項
    聲明，請准上訴人提供擔保，宣告假執行。答辯聲明：駁回上訴。
二、被上訴人則以：系爭建物原先即置有許多雜物及垃圾，近十年來未裝設門窗、門
    鎖，亦無水電，而任令荒廢，上訴人早於八十一年間即已知情，卻不曾出面聞問
    ，足見已默示同意他人利用系爭建物堆置垃圾。而堆置於系爭建物內之建材廢料
    中，僅有一部分是被上訴人就所有建物進行最後一次裝修時即八十六年三月間，
    由包商棄置於內，被上訴人事先毫無所悉，上訴人於八十六年初向被上訴人表示
    系爭建物內廢料為被上訴人所有，被上訴人即雇工將垃圾清除乾淨。查系爭建物
    為門窗、鎖鑰、水電管線設施全部付之闕如之空屋，毫無使用價值，上訴人不但
    未獲得管領之力，也未因棄置其內之垃圾廢物獲得任何利益，反自掏腰包雇工清
    除，未蒙其利，反受其害；再者，上訴人放任系爭建物如廢墟達數十寒暑，從未
    將系爭建物出租收取租金，亦未有使用系爭建物之行為及計畫，而未證明受何損
    害，顯與不當得利構成要件未合。退萬步言，縱認被上訴人包商丟棄廢料，致被
    上訴人有不當得利，惟系爭建物所占有土地之權利範圍並非全部，其期間亦僅自
    八十六年三月迄八十六年十二月為止，自應依土地法第九十七條規定，併審酌系
    爭建物所在地理位置、環境、區段、交通、便利性等外部條件，及是否裝璜整修
    、附帶家具、電器設備等內在條件而定其數額；復應扣抵上訴人先前為支付之廢
    物清除費，始為合理。況若對造不當得利請求權成立，則對於已罹於時效之租金
    利益，亦不得依不當得利法則請求返還，其遲延利息亦應自起訴狀繕本送達翌日
    起始得請求等語，資為抗辯。並上訴聲明：(一)原判決不利於被上訴人部分廢棄。
    (二)上訴人在第一審之訴駁回；答辯聲明：上訴駁回。
三、上訴人於原審請求被上訴人給付一百零七萬二千三百零七元之不當得利本息，嗣
    於本審中追加依侵權行為法律關係請求，核其請求之基礎事實相同，依民事訴訟
    法第四百四十六條第一項但書、第二百五十五條第一項但書第二款之規定，應予
    准許，核先敘明。
四、上訴人主張被上訴人自八十二年間遷入台北市○○區○○路一四九之三號四樓住
    處後，明知與其相鄰之系爭建物為上訴人所有，竟利用上訴人未使用系爭建物之
    機會，將其所有之廢棄建材等雜物堆置於系爭建物內，經臺灣士林地方法院以被
    上訴人犯竊占罪判處有期徒刑七月，緩刑三年之事實，業據提出臺灣士林地方法
    院八十七年度易字第四九七號刑事判決為證，且為被上訴人所不爭執，堪信為真
    實。上訴人又主張被上訴人竊占系爭建物，自八十三年起至八十七年四月止，共
    受有不當得利一百零七萬二千三百零七元本息等語，惟為被上訴人所否認，並以
    前詞置辯。故本件兩造之爭點為(一)被上訴人占用系爭建物之期間為何？
    (二)被上訴人占用系爭房屋有無正當權源？(三)上訴人得否依不當得利或侵權行為規
    定，請求被上訴人給付相當於租金之損害？茲分述之：
五、被上訴人占用系爭建物之期間：
  (一)被上訴人在其被訴竊占等之本院八十七年度易字第四九七號刑事案件偵審中，自
    承：「放置在乙○○屋內的鐵條、木板是我的無誤．．．，因為該屋沒有門，任
    何人都可以進入，所以我才將一些物品暫時擺在那裡」（見前開刑事案件台灣士
    林地方法院檢察署八十七年度偵字第六二三號偵查卷內八十六年十二月二十五日
    警察偵訊筆錄）、「八十一、八十二年間，我買了同路一四九之三號四樓，我請
    裝潢來裝修，．．．，因建材堆在一四九之二號門口，因拖很久，後來我就把建
    材堆在一四九之四號四樓，因該處是空屋，至八十二年底整修完畢，包商把廢料
    堆在該處，我請包商來清，包商一直沒來」（見同上偵查卷八十七年二月十日訊
    問筆錄）、「我八十二年九月搬入時已有堆放．．．，承包商是在搬入前堆放東
    西的，應是八十二年初包商堆放東西」，該案證人林美華並證稱：被上訴人將系
    爭建物堆得滿滿的等語（見同上刑事案件一審卷八十七年六月二十三日審判筆錄
    、八十七年三月三十一日訊問筆錄），故是上訴人主張：被上訴人明知系爭建物
    非其所有，仍擅自從八十二年間起即堆置雜物建材而占有使用系爭建物等語，應
    可採信。
  (二)次查，被上訴人於原審自承：「是檢察官叫我一起運走我才全部一起運走。」等
    語（見原審卷第三十頁），而前開刑事案件係於八十七年元月間始由檢察官分案
    偵查，被上訴人復於八十七年二月十日偵查中始陳稱：目前伊所有建材廢料部分
    已清理乾淨等語，參酌證人林美華於該刑事案件中具結證稱：被上訴人係於八十
    七年二月間始清除系爭建物內之建材等語，有前開刑事案件偵查卷可據。為對被
    上訴人最有利之認定，應以八十七年元月三十一日為被上訴人最後占有系爭建物
    之時間。被上訴人辯稱其在八十六年十二月中旬即將系爭建物內建材廢料移除完
    畢云云，並無可採
  (三)上訴人雖主張上訴人係於八十七年四月十三日始停止占有系爭建物云云；並舉附
    於刑事卷內之刑事勘驗筆錄為證。然該勘驗筆錄所載內容，僅得以證明系爭建物
    於八十七年四月十四日刑事庭法官勘驗當時，已無堆置任何物品之事實，尚不得
    作為被上訴人係於勘驗前一日始將廢料清運離去之證據，則上訴人此部分主張，
    實乏所據，亦無可採。
  (四)綜上，被上訴人占用系爭建物之期間是自八十二年間起至八十七年元月三十一日
    止。
六、被上訴人占用系爭建物有無正當權源：
  (一)按以無權占有為原因，請求返還所有物及損害賠償之訴，占有人以非無權占有為
    抗辯者，所有人於占有人無權占有之事實，無舉證責任，占有人應就其取得占有
    ，係有正當權源之有利事實證明之。準此，被上訴人應就其占有具正當權源之有
    利事實負舉證責任。
  (二)被上訴人雖辯稱其並未加裝門、窗、鎖於系爭建物之行為，亦未獲得事實上管領
    系爭建物之力，自非無權占有云云。惟查被上訴人並非系爭建物之所有權人，就
    系爭建物本即無占有使用收益之權，則其未經系爭建物之所有人即上訴人同意，
    任意將其所有之物置於系爭建物內之行為，即屬無正當權源而占用系爭建物，縱
    上訴人未在系爭建物加裝門、窗、鎖，亦不因此而成為有權占有，被上訴人既未
    舉證證明其係基於何種正當之權源占有系爭房屋，則上訴人主張被上訴人係無權
    占有系爭建物，為可採信，被上訴人此部分抗辯，並無可採。
七、上訴人得否依不當得利或侵權行為規定，請求被上訴人給付相當於租金之損害？
  (一)按無法律上之原因而受利益，致他人受損害者，應返還其利益，民法第一百七十
    九條定有明文。又無正當權源而使用他人所有之不動產，即可獲得相當於租金之
    利益，為社會通念（最高法院六十一年度臺上字第一六九五號判例參照）。查被
    上訴人無權占有系爭建物，並無合法權源，不付任何代價而使用上訴人所有之系
    爭建物，被上訴人消極減免其應支付使用系爭建物之代價，是被上訴人既受有相
    當於租金之利益，致上訴人受有損害，上訴人自得依不當得利或侵權行為法則，
    請求被上訴人給付自八十二年間起至八十七年元月三十一日止相當於租金之不當
    得利或侵權行為損害賠償。被上訴人辯稱其未因棄置系爭建物內之垃圾廢物獲得
    任何利益，反自掏腰包雇工清除，未蒙其利，反受其害；而上訴人放任其系爭建
    物如廢墟數十年，未證明其受何損害，自不得請求不當得利或侵權行為損害賠償
    云云，自無可採。
  (二)次按「租金之請求權因五年間不行使而消滅，既為民法第一百二十六條所明定，
    至於無租賃契約關係之賠償，名稱雖與租金異，然實質上仍為使用土地之代價，
    債權人應同樣按時收取，不因其契約終止或未成立而謂其時效之計算應有不同。
    」最高法院著有四十九年台上字第一七三○號判例可稽。故上訴人依不當得利或
    侵權行為法則所請求者，既為相當於租金之利益或損害，縱無租金之名稱，但實
    質上仍為使用土地之代價，其請求權自應適用民法第一百二十六條之規定，因五
    年間不行使而消滅。被上訴人既為時效抗辯，則上訴人所請求被上訴人給付之不
    當得利或侵權行為損害賠償於超過五年消滅時效之部分，即屬無據。換言之，上
    訴人所得請求相當於租金之利益或損害為自訴訟繫屬（即九十年九月十四日）回
    溯五年時效期間，即八十五年九月十五日起至八十七年元月三十一日止。
  (三)依土地法第九十七條第一項規定：「城市地方之租金，以不超過土地及其建築物
    申報總價額年息百分之十為限。」又「土地法第九十七條第一項規定之土地及建
    築物之總價額，土地價額依法定地價，建築物價額依該管市縣地政機關估定之價
    額。」同法施行法第二十五條著有明文。而土地法第一百四十八條規定：「土地
    所有權人依土地法所申報之地價為法定地價，於平均地權條例施行區域，係指地
    政機關舉辦規定地價重新定地價時，土地所有權人在公告申報期間內自行申報之
    地價，如未於公告期間內申報地價者，以公告地價百分之八十為其申報地價。」
    平均地權條例第十六條前段亦定有明文。上訴人雖主張：有關被上訴人占有使用
    系爭建物不當得利，得以同區段之台北市○○區○○路三十號六樓建物於八十九
    年九月六日起出租之租金一萬二千元為計算之標準云云，並提出訴外人沈淑芳及
    徐麗紅所簽訂之房屋租賃契約書影本乙份為證。然查：由訴外人徐麗紅所承租之
    房屋設有管理員，內部並有電器含冰箱、冷氣，復有電視櫃、沙發、桌子、瓦斯
    爐、熱水器等一般生活必需設備，樓下且有便利商店各節，業經證人徐麗紅於原
    審結證屬實；此與卷附系爭建物現況照片所示：系爭建物並無門扇、牆垣破舊，
    且無傢俱電器設備之情，然相異。而前開二建物之樓高、樓層均不相同，復非
    屬同棟、同街路之建築乙節，亦有上訴人提出之建物所有權狀影本二紙為憑。則
    被上訴人辯稱不得援引與系爭建物內外在條件不同之房屋租金，作為計算本件不
    當得利金額之依據等語，洵屬有據。故計算本件相當於租金之利益或損害，仍應
    以前開土地法相關規定為準則，始為合理。
  (四)查系爭房屋位於臺北市北投區，係屬城市房屋，上訴人得依土地法第一百零五條
    準用第九十七條規定按系爭房屋及坐落土地之申報總價額計算相當於租金之利益
    及損害。次查系爭建物八十五年至八十七年課稅現值分別為一四二，三００元、
    一四０，五００元及一三八，七００元，其坐落土地即台北市○○區○○段一小
    段二０三號土地（面積一百零八平方公尺，系爭建物之占有該土地之應有部分為
    四分之一），八十五年七月至八十六年五月底並無申報地價，故以公告地價每平
    方公尺二萬零九百元之百分之八十為其申報地價，即每平方公尺一萬六千七百二
    十元；八十六年六月之申報地價均為每平方公尺一萬六千七百二十元，此有台北
    市稅捐稽徵處北投分處函、地價謄本及土地登記簿謄本各乙紙附卷為憑。本院審
    酌系爭系爭建物現況非佳，惟坐落地點、商業繁榮之程度及對外通聯之狀況尚可
    ，以及兩造對系爭建物之使用、保管情形等因素，認為本件不當得利以系爭建物
    及坐落土地申報總價額年息百分之五計算為適當。故上訴人得請求被上訴人給付
    八十五年九月十五日起至八十七年元月三十一日止相當於租金之不當得利為四萬
    零七百九十七元（計算式詳如附表所示）。
八、綜上所述，上訴人依不當得利之法律關係，請求被上訴人給付八十五年九月十五
    日起至八十七年元月三十一日止相當於租金之不當得利四萬零七百九十七元及自
    八十七年六月一日起至清償日止，按年息百分之五計算之利息，為有理由，應予
    准許。上訴人逾此部分之請求，為無理由，應予駁回。原審就超過上開應准許部
    分，為被上訴人敗訴之判決，並為准免假執行之宣告，自有未洽。被上訴人上訴
    意旨就此部分指摘原判決不當，求予廢棄改判，為有理由，爰由本院予以廢棄改
    判如主文第二項所示。至於上開應准許部分，原審判命被上訴人給付，核無違誤
    ，被上訴人上訴意旨，就此部分，仍執陳詞，指摘原判決不當，求予廢棄，為無
    理由，應駁回其上訴。至於上訴人之請求不應准許部分，原判決為上訴人敗訴之
    判決，並駁回其假執行之聲請，經核於法並無不合，上訴人上訴及追加之訴意旨
    求予廢棄改判，為無理由，應駁回其上訴。
九、據上論結，本件被上訴人甲○○之上訴為一部有理由，一部無理由；上訴人乙○
    ○之上訴及追加之訴均為無理由，爰判決如主文。
中　　　華　　　民　　　國　　九十三　　年　　　六　　　月　　 三十 　　日
                              民事第十四庭
                                  審判長法  官  張  宗  權
                                        法  官  陳  忠  行
                                        法  官  蕭  艿  菁
正本係照原本作成。
不得上訴。
中　　　華　　　民　　　國　　九十三　　年　　　六　　　月　　 三十 　　日
　　　　　　　　　　　　　　　　　　　　書記官  尤  峰  惠
附表：
一、本件訴訟繫屬日期為九十年九月十四日，回溯五年起算之不當得利應自八十五年
    九月十五日起至八十七年一月三十一日止。
二、系爭建物八十五年至八十七年課稅現值分別為一四二，三００元、一四０，五０
    ０元及一三八，七００元。其上系爭建物座落土地面積為一０八平方公尺，上訴
    人乙○○之系爭建物基地應有部份為四分之一。
三、自八十五年九月十五日起至八十五年十二月三十一日止：
    土地申報地價為公告地價每平方公尺二０，九００元之百分之八十，即一六，七
    二０元；系爭建物課稅現值為一四二，三００元。則：
    ｛【一六，七二０元ｘ一０八㎡ｘ四分之一（土地）】＋【一四二，三００（建
    物）】｝ｘ百分之五÷十二＝二，四七四元
    （二，四七四元ｘ三）＋（二，四七四元ｘ三十分之十六）＝八，七四一元（元
    以下四捨五入）
四、自八十六年一月一日起至八十六年十二月三十一日止：
    土地申報地價為每平方公尺一六，七二０元，系爭建物課稅現值為一四０，五０
    ０元。則：
    ｛【一六，七二０元ｘ一０八㎡ｘ四分之一（土地）】＋【一四０，五００（建
    物）】｝ｘ百分之五＝二九，五九七元
五、自八十七年一月一日起至八十七年一月三十一日止：
    土地申報地價為每平方公尺一六，七二０元，系爭建物課稅現值為一三八，七０
    ０元。則：
    ｛【一六，七二０元ｘ一０八㎡ｘ四分之一（土地）】＋【一三八，七００（建
    物）】｝ｘ百分之五÷十二＝二，四五九元（二，四五九元ｘ一）＝二，四五九
    元
六、上訴人乙○○所得請求之不當得利合計為四０，七九七元。
